# 资产和负债的计税基础

提问人：lzy19821007c 时间：2021-12-09 10:35:02
【背景】
1 、《企业会计准则第 18 号——所得税(2006)》中关于资产、负债计税基础的定义：
第五条 资产的计税基础，是指企业收回资产账面价值过程中，计算应纳税所得额时按照税法规定可以自应税经济利益中抵扣的金额。
第六条 负债的计税基础，是指负债的账面价值减去未来期间计算应纳税所得额时按照税法规定可予抵扣的金额。
2 、《国际会计准则第 12 号——所得税》中关于资产、负债计税基础的定义：
The tax base of an asset or liability is the amount attributed to that asset or liability for tax purposes.中文翻译（财政部官方译文）：一项资产或负债的计税基础，指计税时归属于该资产或负债的金额。
7 The tax base of an asset is the amount that will be deductible for tax purposes against any taxable economic benefits that will flow to an entity when it recovers the carrying amount of the asset. If those economic benefits will not be taxable, the tax base of the asset is equal to its carrying amount.
8 The tax base of a liability is its carrying amount, less any amount that will be deductible for tax purposes in respect of that liability in future periods. In the case of revenue which is received in advance, the tax base of the resulting liability is its carrying amount, less any amount of the revenue that will not be taxable in future periods.
中文翻译（财政部官方译文）：
7 一项资产的计税基础是当主体收回该资产的账面金额时，就计税而言可从流入主体的任何应税经济利益中予以抵扣的金额。如果这些经济利益不需纳税，那么该资产的计税基础即为其账面金额。
8 一项负债的计税基础是其账面金额减去该负债在未来期间计税时可抵扣的金额。对于预收收入，所产生负债的计税基础是其账面金额减去未来期间非应税收入的金额。
【问题】
1 、对比CAS 18和IAS 12中关于资产、负债计税基础的定义，CAS 18中对于计税基础的定义存在不足之处，并非所有的资产、负债计税基础都是按照CAS 18中第五条、第六条的定义进行计算的；
2 、IAS 12中仅仅给出关于资产、负债计税基础的定义，没有说明计算计税基础的逻辑；
3 、从本质上分析，从计税基础的本质出发，将资产和负债分为二类，分别进行如下的处理，还请各位大佬指正。项目类别举例初始确认后续计量资产类第一类，初始确认时，影响的是当期或前期计入会计利润表的金额。应收账款当期和前期税法口径上的收入形成的应收账款，一般情况下等于账面金额；如果税法口径上的收入按照收付实现制，则初始确认的计税基础为 0 。后续应收账款收回不会引起利润表的变动，计税基础等于账面金额均为 0 ；如果税法口径上的收入按照收付实现制，则应收账款收回时计税基础为收回的金额（此时账面金额为 0 ）；计提的信用减值损失计入会计利润，而税法上不计入应税利润，计税基础保持不变，与账面金产生差异。第二类，初始确认时不影响当期或前期计入会计利润表的金额，影响后续期间计入会计利润表的金额。固定资产税法口径上后续允许在成本费用中扣除的金额，一般情况下等于账面金额。后续计量中，按照税法上规定的折旧年限、折旧方法计算折旧额并确认相应的计税基础，如果会计上折旧年限、折旧方法与税法不同，则计税基础不等于账面金额；计提资产减值损失计入会计利润，而税法上不计入应税利润，计税基础计算规则保持不变，与账面金额产生差异。负债类第一类，初始确认时，影响的是当期或前期计入会计利润表的金额。预计负债税法口径上允许计入当期以或前期的成本费用金额，换一种表述方式即为：账面金额减去后续允许税前扣除的金额。一般情况下，预计负债在实际发生时允许税前扣除，初始确认时允许计入当期或前期成本费用的金额为 0 ，即计税基础为 0 （账面金额-后续允许的税前扣除的金额=0）。后续预计负债实际发生时，税法口径上允许据实税前扣除，计税基础为实际发生的金额，账面金额为 0 ，与账面金额产生差异。第二类，初始确认时不影响当期或前期计入会计利润表的金额，影响后续期间计入会计利润表的金额。合同负债后续结转收入时，税法口径上允许计入征税收入的金额，换一种表述方式即为：账面金额减去后续不征税收入的金额。一般情况下，初始确认时，后续税法口径上的征税收入金额等于账面金额，计税基础通常亦为账面金额。后续结转收入时，一般情况下，账面金额、计税基础同步减少，计税基数通常等于账面金额。

回答人：chenyiwei
可以采用这种考虑方法以便于理解。
另外还有一种理解方法：假设某个企业同时做A、B两个账套，其中A账套按照企业会计准则做账，其结果用于对外提供法定财务报表；B账套按企业所得税的相关规定做账，其结果用于所得税纳税申报。对所有经济业务均分别在A、B两个账套中同时登记。在此情况下，B账套中的资产、负债账面价值就是其计税基础；同一项资产、负债在A、B账套中账面价值的差异就是暂时性差异。